最高法院刑事判決　　　　　　九十六年度台上字第一三八四號
上　訴　人　甲○○
　　　　　　　　　　之1號
選任辯護人　戴國石律師
　　　　　　蔡吉記律師
上　訴　人　乙○○
　　　　　　　　　　號12樓之4
　　　　　　丙○○
　　　　　　　　　　13弄3號
上列上訴人等因常業詐欺案件，不服台灣高等法院高雄分院中華
民國九十三年五月十八日第二審判決（九十三年度上訴字第二一
一號，起訴案號：台灣高雄地方法院檢察署九十一年度偵字第一
三二四六、一五二五八《原判決漏載》號），提起上訴，本院判
決如下：
    主  文
上訴駁回。
    理  由
按刑事訴訟法第三百七十七條規定，上訴於第三審法院，非以判
決違背法令為理由，不得為之。是提起第三審上訴，應以原判決
違背法令為理由，係屬法定要件。如果上訴理由狀並未依據卷內
訴訟資料，具體指摘原判決不適用何種法則或如何適用不當，或
所指摘原判決違法情事，顯與法律規定得為第三審上訴理由之違
法情形，不相適合時，均應認其上訴為違背法律上之程式，予以
駁回。本件原判決撤銷第一審之科刑判決，改判仍論上訴人甲○
○、乙○○、丙○○（下稱上訴人等三人）以共同以乘他人急迫
貸以金錢，而取得與原本顯不相當之重利為常業罪，處乙○○有
期徒刑壹年陸月；甲○○有期徒刑壹年；丙○○有期徒刑壹年，
丙○○部分並諭知緩刑肆年。係依憑上訴人乙○○、丙○○於原
審均直承：設於高雄市○○區○○路一二一之二號之獨資商號「
大將洋行」之實際負責人為乙○○，彭錦城僅為名義負責人，丙
○○受僱在該商號任會計，負責櫃臺業務，「大將洋行」與聯合
信用卡中心簽約為信用卡特約商店，取得刷卡機之設備；上訴人
丙○○於第一審並供認：客戶至「大將洋行」，伊會收取新台幣
（下同）一千元手續費和信用卡手續費，所以實際刷卡金額包含
該手續費，如客戶要二萬元現金，伊刷卡金額是二萬元加上一千
元手續費及信用卡手續費，伊是自民國九十一年三、四月開始，
伊雖開提貨單予客戶，但單上貨品並未詢問客戶意見，即直接填
寫各等情不諱，參酌證人即原判決附表之刷卡人陳行智、高裕傑
、陳信仲及何錦洲（下稱陳行智等四人）於高雄市憲兵隊（下稱
憲兵隊）詢問時均證稱：伊等因急需用款，於原判決附表所示日
期，至「大將洋行」刷卡借款，並未購物，簽帳單上雖記載購買
洋酒、燕窩等物品，但實際係拿取現金；證人何錦洲並證以：上
訴人甲○○曾帶伊至「大將洋行」刷卡借款，當時由上訴人丙○
○負責接待處理各等語，及扣案之「大將洋行」所有之何錦洲、
陳信仲、高裕傑之簽帳單、何錦洲之提貨單，卷附第一審法院搜
索票、憲兵隊搜索扣押筆錄、扣押物品收據、扣押物品（清冊）
目錄表、台新銀行信用卡事業處九十二年三月十八日台新信卡字
第九二００七八號函暨所附之陳行智帳單、萬泰商業銀行信用卡
中心九十二年四月十日九二消卡字第０九二九三五五００三八號
函暨所附之高裕傑帳單、遠東國際商業銀行九十二年四月三十日
陳報狀所附之陳信仲帳單等證據資料，而為論斷，已敘述其所憑
之證據及認定之理由。而以上訴人等三人均否認有常業重利之犯
行，上訴人乙○○並辯稱：伊經營之「大將洋行」，並無從事刷
卡借款，雖認識甲○○，但甲○○未曾帶人來買菸酒，至於要求
客人刷卡時，提供身分證影本留存，因曾有客人持偽卡刷卡，為
讓銀行事後查證，才採此作法；上訴人丙○○辯以：並無客人在
店內刷卡借款，甲○○曾帶客人來購物，但原因為何，伊不清楚
，案發當日，伊未問何錦洲要否借款，是問要購買之物品，因乙
○○表示銀行要求留存刷卡人身分證影本，伊才要求留存身分證
影本；上訴人甲○○所辯：伊在案發一年多前，曾兼差散發「刷
卡購物」之小廣告，但後來怕麻煩，未再兼差，伊帶何錦洲到「
大將洋行」購買物品後，再以九一折收購，轉賣商家牟利，不悉
該商號有真刷卡、假消費之情事各等語，均係飾卸之詞，無足採
取，在理由內依憑調查所得證據，詳加指駁；並說明：（一）證
人陳行智等四人均因急需用款，而至上開商號刷卡借款，要無為
不實證言，而誣陷上訴人等三人之理，彼等證言應屬真實，雖其
中證人何錦洲於偵、審中翻異前詞，改稱：伊係刷卡購買菸酒，
再由上訴人甲○○以較低價格購買轉售云云，否認上訴人甲○○
、丙○○有刷卡借款之情事。惟第一審於九十二年七月三十一日
勘驗證人何錦洲於憲兵隊詢問時之錄音帶之結果，認定：詢問過
程平和，雙方一問一答，何錦洲之精神狀況亦無不濟或異常之處
，亦無聽聞以不正方法取證，雙方問答內容亦與筆錄記載相符。
又何錦洲另稱：櫃臺小姐未曾交付提貨單，僅要求在提貨單上留
下個人資料，並同時影印其身分證及卡片留存等情，有勘驗筆錄
可憑。足認其於憲兵隊詢問時，係本於自由意志陳述，並未受到
外力干預，且該證人之證述又屬證明犯罪事實所必要，自應認有
證據能力，況該證人於憲兵隊受詢問時，就如何與上訴人甲○○
接洽，進而由上訴人丙○○接待處理借款等過程，均甚明確，並
無矛盾或不合常理，自可採信，其於偵、審中始翻異前詞，顯屬
事後迴護之詞，不足採信。（二）以信用卡刷卡購物，無需再收
取手續費，乃眾所周知，上訴人丙○○所稱之「手續費」，應屬
預扣之利息，而填寫貨品之提款單，乃係掩飾刷卡借款之作為，
否則丙○○豈有並不詢問該客戶欲購買何種物品之理。再上訴人
乙○○為「大將洋行」之實際負責人，若非其指示，丙○○要無
違規從事刷卡借款之可能。足認上訴人等三人間，均有犯意聯絡
及行為分擔。（三）上訴人乙○○、丙○○另辯以：所以將客戶
身分證等證件影本留存，係為防止偽卡，方便銀行查證云云，然
衡諸社會經驗，並無持卡消費時，須留存身分證等證件影本之消
費習慣或模式，常理上只要特約商店盡到注意義務，即可順利向
信用卡中心請款，無須負擔任何法律責任或賠償損失，上訴人乙
○○、丙○○應係擔心事後未能順利求償借款，為免損失，而留
存借款人身分證件影本甚明。（四）上訴人乙○○、丙○○又稱
：客戶確實係來購買菸酒等貨品，才開立提貨單，並非刷卡借款
云云。然證人陳行智等四人，已供明係刷卡借款無訛，且如因客
戶大量購貨，致店內存貨不足時，始有開立提貨單供客戶至倉庫
提貨，或擇日來店提貨之必要，陳行智等四人既非大量購貨，上
訴人乙○○等二人竟開立提貨單，足見開立提貨單係在掩人耳目
，以供犯罪所用，要無提貨之實。（五）上訴人甲○○於偵查中
供稱：伊於一、二年前在電話亭、提款機上散發「刷卡換現金」
之小廣告，廣告上記載伊手機或伊母親住處電話號碼；核與證人
何錦洲於憲兵隊調查時所證：伊在提款機上發現刷卡借款名片，
透過名片上之電話與甲○○相約後，由甲○○帶至「大將洋行」
刷卡借款各等語大致相符，足見上訴人甲○○有參與前揭刷卡借
款之不法情事，確與上訴人乙○○、丙○○有犯意聯絡與行為分
擔之理由。從形式上觀察，原判決並無違背法令之情形存在。乙
○○、丙○○上訴意旨略稱：(一)重利罪之成立，以被害人有經濟
上之急迫情形為必要。據證人高裕傑所述，急需用錢者，乃其友
人，並非高裕傑本人，又高裕傑刷卡後，上訴人等三人交付之現
金係由高某友人拿取，則日後該筆帳單究由何人支付，原審未予
詳查，且該筆金錢既由高裕傑友人借得，應由該友人償還，受害
者自非高裕傑，原判決之認定顯違法則，並有判決不備理由、理
由矛盾之違誤。(二)依刑事訴訟法第一百五十六條規定，被告之自
白得採為證據者，須具備任意性與真實性。上訴人丙○○雖稱：
曾收取一千元手續費和信用卡手續費，惟信用卡手續費為刷卡金
額之0.0225，又依所供，原判決附表所列借得金額與刷卡金額，
無一符合，丙○○之供述並非真實，應無證據能力；再原判決僅
採信丙○○有關「刷卡貸款」部分之自白，並不採信其餘丙○○
所述刷卡金額之計算方式，卻未說明不予採信之理由，自有違誤
。又原判決認陳行智、高裕傑各忘卻於九十一年二月十九日（上
訴狀誤載為同年月二十九日）、同年四月三日刷卡後之實取金額
，故以其之前在「大將洋行」刷得之金額比例，推算該二日期之
金額，然此比例只能符合高裕傑於九十一年四月三日之實拿金額
，原判決附表之其他人刷卡金額與實取金額並不符合此一比例，
若謂上訴人等三人係依原審認定之方式賺取重利，為何利率並非
同一？原判決未予說明，亦未調查，自有判決不備理由及應於審
判期日調查之證據，未予調查之違誤；甲○○上訴意旨略謂：(一)
原判決認定上訴人等三人共犯常業重利罪，然上訴人僅介紹何錦
洲一人至「大將洋行」刷卡，上訴人就陳行智、高裕傑、陳信仲
部分，如何亦有共犯關係，原判決就此並未說明。(二)原審以何錦
洲之詢問錄音帶經聽取結果，認並無外力干預取證，然該錄音內
容是否係自始錄音或係製作筆錄時才錄音？此關係何錦洲製作筆
錄前有無遭外力介入而受心理影響；再該錄音帶呈現快轉現象，
其錄音內容顯有瑕疵；又何錦洲於第一審調查時供稱：伊於憲兵
隊之筆錄，有二個地方不實在云云，顯見該筆錄與事實並非完全
相符；另何錦洲於偵查中所證：甲○○還表示可以回收所買物品
云云，與上訴人所辯相符，依刑事訴訟法第一百五十九條之一第
一項之規定，該證述自得為證據，原審不予採信，未予說明，即
有判決理由不備及適用法則不當之違失。(三)上訴人先前以小廣告
方式，招攬刷卡消費，乃係招攬以信用卡購買機票後，再由上訴
人以較低金額購回，轉售他人，賺取差額，此部分，業經另案判
決無罪，原審未予審酌，自屬違法。(四)證人張榮森及證人張進強
之證述，皆足認定上訴人確實買回以刷卡售出之菸酒，賺取差價
。原審就該有利於上訴人之證詞，並未詳論，自屬違法。(五)原判
決認定上訴人等三人賺取之月利率百分之十，年利率達百分之一
百二十以上等情。然上開刷卡差額，如扣除銀行手續費及發票費
，「大將洋行」是否仍有月利率百分之十，並非無疑，原審未予
究明，亦有違誤等語。惟查：（一）證據之取捨，為事實審法院
之職權，倘其採證認事並不違背證據法則，即不得任意指為違法
。又被告或證人之陳述部分前後不符，或相互間有所歧異時，究
竟何者為可採，法院仍得本其自由心證予以斟酌。原判決已就相
關事證詳加調查論列，復綜合上訴人丙○○於第一審供稱：客戶
至「大將洋行」，伊會收取一千元手續費和信用卡手續費等語之
供證，參互斟酌判斷，資為不利於上訴人等三人之認定，併已說
明其取捨判斷而得心證，及證人陳行智等四人均因急需用款，而
至「大將洋行」刷卡借款，且本件刷卡金額與實拿金額，差額逾
百分之十，上訴人等加收之手續費，應屬預扣之利息，以之核算
，彼等收取之月利率在百分之十以上，年利率則為百分之一百二
十以上，已獲得與原本顯不相當之重利之理由。至其中證人高裕
傑至「大將洋行」刷卡借款，既在急欲貸款後轉交其需款孔急之
友人，自仍足證證人高裕傑有其急迫性，此與重利罪之構成要件
並無不符。再原判決理由二之(四)已詳細敘明證人何錦洲於憲兵隊
調查時之供述，符合實情，應例外認有證據能力，足以採信，該
證人嗣後於偵、審中翻異前詞，顯屬事後迴護上訴人等三人之詞
，並不足取之理由。至依勘驗結果，該錄音帶雖有快轉現象，然
證人何錦洲於第一審調查時已供明：伊當時有閱覽於憲兵隊之詢
問筆錄，發現不是很離譜等語（見第一審卷第一卷第八十六頁）
，並未否認其於憲兵隊所為證述之基本事實，原審未再為無益之
調查，並無適用法則不當、判決不備理由、理由矛盾及應於審判
期日調查之證據而未予調查之違法情形。上訴意旨無非就原審採
證認事之職權行使，任憑己見，泛言指摘，再為事實上之爭執，
並非依據卷內訴訟資料而為之具體指摘，自非正當之第三審上訴
理由。（二）共同正犯間，非僅就自己實施之行為負其責任，並
在犯意聯絡之範圍內，對於其他共同正犯所實施之行為，亦應共
同負責，並不以全程參與為必要。原判決係認定上訴人等三人間
基於犯意之聯絡，由上訴人甲○○負責散發「刷卡可換現金」之
小廣告，對外招攬刷卡借款，再由其餘上訴人接待處理等情。故
雖陳行智、高裕傑、陳信仲並未言及係經由上訴人甲○○所招攬
，惟甲○○既自始有犯意聯絡，原判決因認上訴人甲○○仍應就
全部之犯行負責，並無不合。甲○○之上訴論旨，妄指為違法，
顯非依據卷內訴訟資料執為指摘之適法第三審上訴理由。（三）
原判決採信同一被告之部分自白或證人之部分證言時，當然排除
其他部分之供詞或證言，此為法院取捨證據法理上之當然結果，
縱未於判決理由內說明捨棄他部分供詞或證言之理由，仍於判決
本旨不生影響，此與判決理由不備之情形迥異。原判決理由二之
(五)之５已說明：上訴人甲○○所供：向刷卡人買回商品轉售，買
回之酒類，轉賣「阿森海產」、「台南張海產」云云，均難採信
，另證人張進強於原審所證「甲○○說我如果要酒的話，他可以
便宜賣給我」云云，不足以證明上訴人甲○○並未參與本件犯行
之理由。自係認證人張榮森於警詢時所證，亦仍不足為有利上訴
人甲○○之認定，其雖未載明此部分證言不足採信之理由，稍嫌
疏漏，然既於判決本旨無關，按之刑事訴訟法第三百八十條之規
定，尚難執以指摘，資為第三審上訴之合法理由。（四）其餘上
訴意旨，則置原判決之明白論斷於不顧，或仍持原判決已說明理
由而捨棄不採之陳詞辯解，再為事實上之爭執，或就屬於事實審
法院採證認事職權之行使，或就同一證據資料為相異之評價，或
就不影響於判決本旨事項之枝節事項，全憑己見，任意指摘，難
謂已符合首揭法定上訴第三審之要件。其上訴均違背法律上之程
式，應予駁回。
據上論結，應依刑事訴訟法第三百九十五條前段，判決如主文。
中　　華　　民　　國　九十六　年　　三　　月　 十六 　日
                      最高法院刑事第五庭
                          審判長法官  林　增　福
                                法官  邵　燕　玲
                                法官  張　清　埤
                                法官  陳　世　雄
                                法官  蔡　國　在
      本件正本證明與原本無異
                                      書  記  官
中　　華　　民　　國　九十六　年　　三　　月　二十一　日
                                                      G
